【裁判字號】    93,重上,8
【裁判日期】    950127
【裁判案由】    損害賠償
【裁判全文】
臺灣高等法院臺中分院民事判決           93年度重上字第8號
上  訴  人  乙○○
被上訴  人  高晉邦建設股份有限公司
法定代理人  甲○○
訴訟代理人  楊盤江    律師
上列當事人間請求損害賠償事件，上訴人對於民國92年10月31日
臺灣彰化地方法院91年度重訴字第2號第一審判決提起上訴，本
院於94年1月17日言詞辯論終結，判決如下：
    主  文
上訴駁回。
第二審訴訟費用由上訴人負擔。
    事  實
甲、上訴人方面：
一、聲明：求為判決：
  (一)、原判決廢棄。
  (二)、被上訴人應給付上訴人新台幣六百萬元。
二、陳述：除原判決所載相同部分予以引用外，補稱：
（一）本件合夥之合夥人僅有二人而已，且合夥人已經全體同意
      分配、處分相關之合夥財產，將系爭三間房屋之所有權移
      轉登記請求權讓與上訴人，且被上訴人公司之法定代理人
      甲○○已受領上開債權讓與通知之事實。是以，上訴人依
      法取得請求被上訴人移轉系爭三間房屋所有權之權利，且
      上開債權讓與之行為對被上訴人已發生效力。被上訴人即
      負有移轉系爭三間房屋所有權予上訴人之義務，而被上訴
      人擅將系爭三間房屋出售予訴外人，致其對上訴人之給付
      陷於不能，自應負損害賠償責任。
（二）上訴人簽立本件合約書後，又於八十八年三月十二日，與
      被上訴人之法定代理人甲○○達成協議，書立承諾書，約
      定：「雙方債權各自同時進行塗銷，全部該有證件無異議
      交付代書處理」，此有承諾書為憑。由此承諾書所載之內
      容，足以證明「合夥事業」對被上訴人公司之系爭三間房
      屋所有權移轉登記請求權讓與上訴人，亦即被上訴人公司
      已同意將其所興建之系爭三間房屋所有權移轉登記予上訴
      人，上訴人既已取得請求被上訴人公司將其所興建之系爭
      三間房屋所有權移轉登記給上訴人之權利，自可請求被上
      訴人移轉系爭三間房屋之所有權。
（三）系爭三間房屋所有權移轉登記請求權，原屬系爭「合夥事
      業」對被上訴人公司之權利，然「合夥事業」已經全體合
      夥人同意，將系爭三間房屋之所有權移轉登記請求權讓與
      上訴人，且被上訴人公司之法定代理人甲○○已受領上開
      債權讓與通知之事實。是以，上訴人依法取得請求被上訴
      人移轉系爭三棟建物所有權之權利，且上開債權讓與之行
      為，對被上訴人公司已發生效力。被上訴人公司即負有移
      轉系爭三間房屋所有權予上訴人之義務，而被上訴人公司
      擅將系爭三間房屋出售予訴外人，致其對上訴人所負之系
      爭三間房屋所有權移轉登記義務陷於不能，自應負給付不
      能之損害賠償責任。
（四）被上訴人公司抗辯稱伊公司與「合夥事業」訂有契約，受
      「合夥事業」委任，興建系爭房屋，伊公司為委任契約之
      受任人，為處理建屋之委任事務而負擔之債務及費用四五
      八六九六O五元（其中上訴人應負擔土地款六二四五三一
      元），工程款0000000元、稅款九九四三三七元，
      共00000000元，依民法第五四五條、第五四六條
      之規定，對上訴人本有返還求償權云云，然查被上訴人就
      其主張之上述建屋所負債務及支出之費用、工程款、稅款
      等金額，尚有爭議，上訴人否認之。
乙、被上訴人方面：
一、聲明：求為判決：駁回對造之上訴。
二、陳述：除原判決所載相同部分予以引用外，補稱：
（一）查債權債務之主體，以締結契約之當事人為準，茍非締結
      契約之當事人，自不能本於契約關係對相對人請求履行債
      務，最高法院十七年上字第九０六號著有判例。本件依上
      訴人主張之事實，係伊與甲○○二人合夥（甲○○為合夥
      代表人）委託被上訴人公司規劃、興建房屋，顯見委任契
      約係存在於「合夥事業」與被上訴人公司間，上訴人並非
      上述委任契約當事人，依上開說明，上訴人與被上訴人公
      司之間並無委任與受任關係，上訴人自不能本於「合夥事
      業」與被上訴人公司間所訂之上述委任契約，對被上訴人
      公司請求移轉系爭三間房屋所有權給上訴人。
（二）上訴人與甲○○在八十八年一月十六日訂立合約書時，房
      屋並未完工，當時雙方僅預定房屋建妥以後分配之位置（
      此分配之房屋並非已確定之權利，蓋在合夥債務未清償前
      ，仍無法取得分配之房屋）。此從合約書第三條：「今後
      應支付工程票據依前記比率分擔支付，包括未完成工程料
      款等，均由雙方確認後依比率支付，絕不拖延短欠」等語
      而自明。又合約書第六條約定：雙方對應支付工程票據未
      能履行而影響工地進度，則背信一方因票據未兌現應開立
      本票並負擔利息每百元每日二角計算母利，雙方絕無異議
      等語。然上訴人於八十八年一月十六日與甲○○訂立合約
      後所簽發給付被上訴人之工程期款，自八十八年二月五日
      起，即不兌現，此有支票及退票理由單七張，金額共八十
      五萬三千九百元可以為證。此後即不再簽發本票、支票，
      至八十八年五月底其應擔負之工程款達五百萬元，均未給
      付，被上訴人法定代理人曾於八十八年六月二日以台中英
      才郵局第三O六二號信函，催促上訴人應於函到三日內依
      約履行，逾期若仍置之不理，唯有處分約定分配予上訴人
      之房屋，使工程得以完工，此有存證信函可稽。至八十九
      年間上訴人仍不處理，被上訴人不得已始將房屋出賣予李
      素瑛及李智惠二人，以上開價金抵付工程款，因之上開房
      屋之給付不能，並非可歸責於被上訴人。
 （三）上訴人主張「合夥事業」已將「合夥事業」對被上訴人
       公司之系爭三間房屋所有權移轉登記請求權，讓與伊行
       使，此已為「合夥事業」執行業務人甲○○所否認，上
       訴人對此並未舉証。原審以甲○○係被上訴人公司董事
       長，率認甲○○與上訴人所訂立之合約，即同時具有將
       合夥權利讓與上訴人之意思，其見解本有可議。又被上
       訴人為合夥人之受任人，依民法第五百四十五條、第五
       百四十六條之規定，就建造房屋而負擔之債務及支出之
       費用四五八六九六O五元（其中上訴人應負擔土地款00
       00000元）、工程款0000000元、稅款九九
       四三三七元，共00000000元，對上訴人本有求
       償權。鈞院如認合夥債權已經同意轉讓給上訴人，則依
       同法第二百九十九條規定，債權讓與之債務人（即被上
       訴人公司）於受通知時，所得對抗讓與人（即合夥事業
       ）之事由皆得以之對抗受讓人（即上訴人）。故在上開
       費用及債務清償前，被上訴人公司仍得拒絕給付即拒絕
       將系爭三間房屋所有權移轉登記給上訴人。
（四）兩造間無合夥關係：本件合夥關係之當事人為上訴人與甲
      ○○個人，上訴人並未受讓合夥債權，不得請求被上訴人
      將系爭三間房屋所有權移轉登記給上訴人，業經鈞院91年
      度上字第23號民事確定判決認定無誤，自亦不得請求賠償
      。
（五）上訴人與甲○○合夥投資興建房屋，甲○○為合夥業務執
      行人，合夥並委託甲○○經營之被上訴人公司負責興建、
      規劃及銷售房屋，則「合夥事業」與被上訴人公司係基於
      委任關係而發生權利與義務，興建完成之建物屬於合夥財
      產，為合夥人全體所公同共有，若因合夥事務而與受任人
      之被上訴人涉訟，依民法第五百四十條及第五百四十一條
      第一項、第二項規定，對於受任人之被上訴人有所請求，
      自應由執行業務之合夥人甲○○代表「合夥事業」為原告
      ，對被上訴人起訴，請求將委託興建之建物移轉登記與「
      合夥事業」，如構成給付不能，則請求損害賠償，玆上訴
      人逕以自己名義訴請受任人即被上訴人移轉系爭三間房屋
      所有權，即有未合。
（六）上訴人為合夥人之一，非所謂受讓債權之第三人，上訴人
      與甲○○內部訂立之合夥利益分配合約書，對外無從與受
      任人之被上訴人公司發生債之關係，亦不得解為有債權讓
      與之意思表示，姑不論甲○○否認債權讓與，上訴人復無
      法舉證證明「合夥事業」有讓與債權給上訴人之事實，自
      難認所訂合約書之真意為「合夥事業」將系爭三間房屋之
      所有權移轉登記請求權讓與上訴人之約定。至於合夥業務
      執行人之甲○○果若有怠於行使其權利，上訴人應如何救
      濟，係另一問題，上訴人逕以其名義，亦非本於代位權，
      或信託關係終止後之法律關係，其逕請求合夥之受任人即
      被上訴人將合夥之財產移轉登記與伊，自有未合，在本案
      則以不能移轉登記為由請求損害賠償，亦有未合。
（七）上訴人前曾本於受讓「合夥事業」對被上訴人所建之房屋
      所有權移轉登記請求權為由，訴請被上訴人公司履行契約
      ，請求被上訴人公司將所建房屋之所有權移轉登記給上訴
      人，經鈞院以91年度上字第23號判決上訴人敗訴確定，有
      判決書在卷可稽。上訴人提起本件訴訟，亦係主張伊已受
      讓「合夥事業」對被上訴人公司之系爭三間房屋所有權移
      轉登記請求權，即已受讓合夥債權，因被上訴人公司已將
      系爭三間房屋所有權移轉登記與他人，致被上訴人公司所
      負系爭三間房屋所有權移轉登記義務陷於給付不能，應負
      給付不能損害賠償責任，而請求被上訴人公司賠償系爭六
      百萬元，核其主張之事實，與上開確定判決所認定之事實
      相同，其仍基於相同之事實提起本件訴訟，而未提出任何
      新事實、新證據以證明前開確定判決認事用法有誤，則其
      提起本件訴訟自無理由。
    理  由
一、本件上訴人起訴主張：伊於民國（以下同）八十四年間，與
    訴外人即被上訴人公司之法定代理人甲○○，及訴外人溫嘉
    嫻、顏崇仁、李武雄等五人，共同出資在彰化縣員林鎮○○
    段1018等筆土地上興建名為「富貴世家」之房屋，為投資興
    建房屋而簽定合夥契約書，由甲○○擔任合夥事務執行人，
    並委託甲○○經營之被上訴人公司負責規劃與興建房屋。嗣
    因訴外人溫嘉嫻、顏崇仁、李武雄等三人相繼退夥，合夥人
    僅餘上訴人與甲○○二人（以下簡稱為合夥）。上訴人與甲
    ○○為確認合夥之權利義務，乃於八十八年一月十六日簽立
    系爭合約書，約定雙方投資興建富貴世家房屋之分配比率，
    其中上訴人分得編號Ｑ１０１３、Ｊ１０３２、Ｇ１０２７
    、Ｄ１０２２、吉Ｃ１０４９等五棟房屋。因甲○○係「富
    貴世家」營建案基地之所有權人，因此，甲○○於八十八年
    四月間，先行將上開五棟房屋所坐落之土地所有權移轉登記
    予上訴人或上訴人指定之人。至於房屋部分，其中Ｑ１０１
    ３、Ｊ１０３２、Ｇ１０２７、Ｄ１０２２等四棟房屋，業
    由被上訴人公司興建完成，並於八十八年十二月十三日完成
    建物保存登記，其建號依次分別為彰化縣員林鎮○○段三二
    五號、三一九號、三一六號、三一三號。被上訴人公司及甲
    ○○於上開四棟房屋完成興建，並辦理保存登記後，原應依
    委任關係及系爭合約書之約定，將上開四棟房屋所有權移轉
    登記予上訴人，惟被上訴人公司竟於八十九年三月四日，將
    建號三二五號房屋所有權移轉登記予訴外人李素瑛，將建號
    三一六號與三一三號房屋所有權移轉登記予訴外人李智惠，
    致被上訴人移轉系爭三棟房屋所有權予上訴人之給付義務，
    因而陷於給付不能，自應依民法第二百二十六條之規定，賠
    償上訴人因給付不能所生之損害，系爭三棟房屋價額均在二
    百萬元以上，上訴人因被上訴人給付不能所受之損害總額在
    六百萬元（0000000元乘以3=0000000元）以上等情，爰本於
    委任、合夥債權讓與、給付不能等法律關係，求為命被上訴
    人給付上訴人六百萬元及自起訴狀繕本送達翌日起至清償日
    止按年息百分之五計付利息之判決。
二、被上訴人則以：委任興建房屋契約係存在於「合夥」與被上
    訴人公司之間，上訴人並非委任契約之委任人，上訴人僅係
    合夥人之一，不得逕行向「合夥」所委任建屋之被上訴人公
    司請求移轉系爭房屋所有權。且合夥事務執行人甲○○始終
    否認「合夥」有將系爭三間房屋所有權移轉登記請求權讓予
    上訴人之意思，上訴人自不能本於其與甲○○個人所訂之上
    開分配房屋合約書，逕行向被上訴人請求辦理系爭房屋之所
    有權移轉登記。退步言之，若認上訴人得向被上訴人公司請
    求辦理系爭三間房屋之所有權移轉登記，則因富貴世家營建
    案房屋均已興建完成，「合夥」尚積欠被上訴人公司四千五
    百八十六萬九千六百零五元未清償，其中，上訴人應分擔額
    為一千七百十一萬一千五百十二元，倘認「合夥」已將其對
    被上訴人公司（即委任契約之受任人）系爭三間房屋所有權
    移轉登記請求權讓與上訴人，依民法第二百九十九條第一項
    規定，債務人即被上訴人公司於受通知時，所得對抗讓與人
    即「合夥」之事由皆得以之對抗受讓人即上訴人。故在上訴
    人清償上開一千七百十一萬一千五百十二元債務清償前，被
    上訴人公司行使同時履行抗辯，拒絕將系爭三間房屋所有權
    移轉登記給上訴人。又富貴世家建案，被上訴人總投資金額
    高達一億三千六百五十八萬一千八百七十四元。依上訴人與
    甲○○約定出資分別為百分之二七點四三與百分之七二點五
    七計算，上訴人應出資三千七百四十六萬四千四百零八元，
    在上訴人證明其出資已超過上開金額後，始能謂上訴人已發
    生損害。且被上訴人法定代理人甲○○於八十八年六月二日
    以存證信函，催促上訴人應於函到三日內依約履行，惟上訴
    人至八十九年三月仍不處理，被上訴人始將系爭三棟房屋出
    賣予李素瑛及李智惠，並以價金抵付工程款，故系爭三棟房
    屋係可歸責於上訴人致給付不能，被上訴人不負損害賠償責
    任等語，資為抗辯。
三、上訴人主張：伊於八十四年間，與訴外人即被上訴人公司之
    法定代理人甲○○，及訴外人溫嘉嫻、顏崇仁、李武雄等五
    人，共同出資在彰化縣員林鎮○○段1018等筆土地上興建名
    為「富貴世家」之房屋，為投資興建房屋而簽定合夥契約書
    ，由甲○○擔任合夥事務執行人，並委託甲○○經營之被上
    訴人公司負責規劃與興建房屋。嗣因訴外人溫嘉嫻、顏崇仁
    、李武雄等三人相繼退夥，合夥人僅餘上訴人與甲○○二人
    。上訴人與甲○○為確認合夥之權利義務，以及進行部分之
    合夥決算分配，於八十八年一月十六日簽立系爭合約書，約
    定雙方投資興建富貴世家房屋之分配比率：上訴人分配取得
    編號Ｑ１０１３、Ｊ１０３２、Ｇ１０２７、Ｄ１０２２、
    吉Ｃ１０４９等五棟房屋。因甲○○係「富貴世家」營建案
    基地之所有權人，於八十八年四月間，甲○○即先行將上開
    五棟房屋所坐落之土地所有權移轉登記予上訴人或上訴人指
    定之人。其中Ｑ１０１３、Ｊ１０３２、Ｇ１０２７、Ｄ１
    ０２２等四棟房屋，業由被上訴人公司興建完成，並於八十
    八年十二月十三日完成建物保存登記，其建號依次分別為彰
    化縣員林鎮○○段三二五號、三一九號、三一六號、三一三
    號，被上訴人公司已於八十九年三月四日，將上述建號三二
    五號房屋所有權移轉登記予訴外人李素瑛，將建號三一六號
    與三一三號房屋所有權移轉登記予訴外人李智惠等事實，固
    據上訴人提出合夥契約書影本、系爭合約書影本、建物登記
    謄本為證（見原審卷一第7至16頁），惟被上訴人以上開情
    詞為辯。是本件首應審究：上訴人與訴外甲○○共同經營之
    合夥事業，是否已將「合夥」對被上訴人公司之系爭313 建
    號、316建號、325建號三間房屋所有權移轉登記請求權讓與
    上訴人？
四、上訴人主張伊與訴外甲○○共同經營之合夥事業，已將「合
    夥」對被上訴人公司之系爭313建號、316建號、325建號三
    間房屋所有權移轉登記請求權讓與伊，係以伊於八十八年一
    月十六日與甲○○所訂立之合約書，以及「合夥事業」與被
    上訴人公司間所訂委任建築房屋契約為依據。玆分述之：
（一）關於上訴人依據伊於八十八年一月十六日與甲○○所訂合
      約書，主張合夥事業已將「合夥事業」對被上訴人公司之
      系爭三間房屋所有權移轉登記請求權讓與上訴人部分：
      查上述合約書，其訂約當事人為上訴人與甲○○，內容載
      稱：「．．．甲（指甲○○）乙（指上訴人）雙方為合夥
      事業而訂立本合約，其條件如下．．．．第二條：雙方投
      資富貴世家，至民國八七年十二月三十一日止，依照比率
      分配餘屋拾玖棟，分配法：除店口Ｂ棟位置，甲乙雙方等
      １０１９號出售所得淨值再分配與甲方甲○○788/1000,
      乙方乙○○212/1000，其餘乙方分得位置Ｑ1013地號Ｊ
      1037 地號Ｇ1027地號Ｄ1022地號吉Ｃ1049地號，包括共
      同使用權利在內，其餘拾參棟吉Ａ1051吉Ｃ1048滿Ａ1020
      滿Ｃ1021滿Ｆ1024滿Ｈ1028滿Ｉ1031滿Ｋ1035滿Ｌ1036滿
      Ｙ1005滿Ｗ1007滿Ｔ1010滿Ｒ1012等拾參棟，包共同使用
      權利在內，雙方分配比率，甲方72.57％，乙方27.43％」
      等語（見原審卷第十頁正、反面），依此內容以及該合約
      書其餘各條所載，純係上訴人與訴外人甲○○二人就其合
      夥經營之事業即合建之「富貴世家」房屋所為房屋分配之
      約定，並無任何有關「合夥事業」對被上訴人公司依委建
      契約所建系爭三間房屋所有權移轉登記請求權讓與上訴人
      之記載，亦無任何有關被上訴人公司已同意將系爭三間房
      屋所有權移轉登記給上訴人之約定，是上訴人援引伊於八
      十八年一月十六日與甲○○所訂立之上述合約書，主張「
      合夥事業」對被上訴人公司依委建契約所建系爭三間房屋
      所有權移轉登記請求權已讓與上訴人，被上訴人公司已同
      意將系爭三間房屋所有權移轉登記給上訴人，上訴人得逕
      行對被上訴人公司請求辦理系爭三間房屋所有權移轉登記
      云云，即非有據。雖上述合約書訂約人甲○○係被上訴人
      公司之法定代理人，惟如上所述，上述合約書之內容純係
      上訴人與甲○○二人就合夥事業所委託被上訴人公司所建
      房屋所為分配房屋之約定，與委建房屋契約之受任人（受
      託建屋者）即被上訴人公司無關，自難據以認定「合夥事
      業」本於委建契約對被上訴人公司之系爭三間房屋所有權
      移轉登記請求權已讓與上訴人，是上訴人徒以上開合約書
      訂約人甲○○同為被上訴人公司之法定代理人，即主張被
      上訴人已同意合夥事業將系爭三間房屋所有權移轉登記請
      求權讓與上訴人，即不足採。
（二）關於上訴人依據「合夥事業」與被上訴人公司所訂委建房
      屋契約，本於委任及債權讓與之法律關係，主張合夥事業
      已將「合夥事業」對被上訴人公司之系爭三間房屋所有權
      移轉登記請求權讓與上訴人部分：
  １、按債權債務之主體，以締結契約之當事人為準，茍非締結
      契約之當事人，自不能本於契約關係對相對人請求履行債
      務，最高法院十七年上字第九０六號著有判例。本件上訴
      人係主張伊與甲○○二人合夥（甲○○為合夥代表人）委
      託被上訴人公司規劃、興建名為「富貴世家」房屋，顯見
      委任建屋契約係存在於「合夥事業」與被上訴人公司之間
      ，上訴人並非上述委任契約當事人，依上開說明，上訴人
      與被上訴人公司之間並無委任與受任關係，上訴人自不能
      本於「合夥事業」與被上訴人公司間所訂之上述委任建屋
      契約，對被上訴人公司請求移轉系爭三間房屋所有權給上
      訴人。
  ２、再按各合夥人之出資，及其他合夥財產，為合夥人全體公
      同共有，民法第六百六十八條定有明文。故因合夥事務而
      涉訟者，除由執行業務之合夥人代表合夥為原告或被告外
      ，應由全體合夥人為原告或被告，其當事人之適格始無欠
      缺（最高法院八十二年度台上字第八０六號判決參照）。
      又公司為法人，法人與負責之自然人，各具有其人格；債
      權債務之主體，以締結契約之當事人為準，苟非締結契約
      之當事人，自不能本於契約關係對相對人請求履行債務（
      最高法院十七年上字第九０六號判例參照）。本件依上訴
      人主張之事實，係伊與甲○○二人合夥，共同出資興建房
      屋，有關房屋之興建，委託被上訴人公司規畫興建及銷售
      房屋，甲○○為合夥業務執行人，依此主張，足見委任關
      係存在於合夥與被上訴人公司之間，易言之，依據委任契
      約得向被上訴人公司主張權利者為「合夥」，上訴人並非
      委任契約之委任人，自不能本於其與甲○○所訂之上開分
      配合建之房屋契約，逕對被上訴人公司請求移轉系爭三間
      房屋所有權。況因合夥事務而涉訟者，除由執行業務之合
      夥人代表合夥為原告或被告外，應由全體合夥人為原告或
      被告，其當事人之適格始無欠缺，本件上訴人逕以其名義
      單獨為原告，起訴請求被上訴人將系爭三間房屋所有權移
      轉登記與伊，其當事人之適格即有所欠缺。再者，所謂債
      權讓與，係指不變更債權之同一性，由第三人受讓該債權
      而成為原債之關係之債權人而言。本件上訴人與甲○○合
      夥投資興建房屋，甲○○為合夥業務執行人，合夥並委託
      甲○○經營之公司即被上訴人公司負責興建、規劃及銷售
      房屋，則合夥與被上訴人公司係基於委任關係而發生權利
      與義務，興建完成之系爭三間房屋應屬於合夥財產，為合
      夥人全體所公同共有，若因合夥事務而與受任人之被上訴
      人涉訟，依民法第五百四十條及第五百四十一條第一項、
      第二項規定，對於受任人之被上訴人有所請求，自應由執
      行業務之合夥人甲○○代表合夥為原告，對被上訴人起訴
      ，請求被上訴人受託興建完成之系爭三間房屋所有權移轉
      登記與合夥。又因被上訴人公司係受委任人委託，負責興
      建並銷售房屋，其與合夥係基於委任而發生權利義務關係
      ，依民法第五百四十條及第五百四十一條第一項、第二項
      規定，受任人應將委任事務進行之狀況報告委任人，受任
      人因處理委任事務所收取之金錢物品孳息，應交付於委任
      人，受任人以自己之名義為委任人取得之權利，應移轉於
      委任人。上訴人為合夥人之一，並非受讓債權之第三人，
      縱令上訴人與甲○○有訂立上述分配房屋之合約，其性質
      僅屬合夥人內部訂立之合夥利益分配合約書，對外無從與
      受任人之被上訴人發生債之關係，亦不得解為有債權讓與
      之意思表示。況甲○○否認合夥對於被上訴人之移轉系爭
      三間房屋所有權已讓與上訴人，上訴人復無法舉證證明甲
      ○○有將合夥對於被上訴人之移轉系爭三間房屋所有權讓
      與上訴人，自難認上訴人於八十八年一月十六日所訂合約
      書之真義為合夥已將合夥對被上訴人所建之系爭三間房屋
      所有權移轉登記請求權讓與上訴人之約定。末查：上訴人
      前曾本於委任及債權讓與之法律關係，另案對被上訴人公
      司起訴，主張：伊與甲○○共同出資在彰化縣員林鎮○○
      段1018等筆土地上興建名為「富貴世家」之房屋，為投資
      興建房屋而簽定合夥契約書，由甲○○擔任合夥事務執行
      人，並委託甲○○經營之被上訴人公司負責規劃與興建房
      屋。嗣於八十八年一月十六日，與甲○○簽立合約書，約
      定雙方投資興建富貴世家房屋之分配比率：上訴人分配取
      得編號Ｑ１０１３、Ｊ１０３２、Ｇ１０２７、Ｄ１０２
      ２、吉Ｃ１０４９等五棟房屋。因甲○○係「富貴世家」
      營建案基地之所有權人，於八十八年四月間，甲○○即先
      行將上開五棟房屋所坐落之土地所有權移轉登記予上訴人
      或上訴人指定之人。其中Ｑ１０１３、Ｊ１０３２、Ｇ１
      ０２７、Ｄ１０２２等四棟房屋，業由被上訴人公司興建
      完成，並於八十八年十二月十三日完成建物保存登記，其
      建號依次分別為彰化縣員林鎮○○段三二五號、三一九號
      、三一六號、三一三號。被上訴人公司及甲○○於上開四
      棟房屋完成興建，並辦理保存登記後，原應依委任關係及
      系爭合約書之約定，將上開四棟房屋所有權移轉登記予上
      訴人，惟被上訴人公司拒不將上述三一九建號房屋所有權
      移轉登記給上訴人，上訴人本於委任及債權讓與之法律關
      係起訴，請求被上訴人應將上述三一九建號房屋所有權移
      轉登記給上訴人。該事件經本院審理結果，認為上訴人並
      非委任契約之委任人，不得逕向委任契約之受任人即被上
      訴人請求辦理上述三一九建號房屋所有權移轉登記，且上
      訴人並未受讓合夥對被上訴人之房屋所有權移轉登記債權
      ，上訴人不得逕向委任契約之受任人即被上訴人請求辦理
      上述三一九建號房屋所有權移轉登記，因而為上訴人敗訴
      之判決，有本院九十一年上字第二三號判決附卷足憑，該
      案本院判決後兩造均未上訴而告確定，此為兩造所不爭，
      上述確定判決理由內所認定之：上訴人並非委任契約之委
      任人，不得逕向委任契約之受任人即被上訴人公司請求辦
      理三一九建號房屋所有權移轉登記，且上訴人並未受讓合
      夥對被上訴人之房屋所有權移轉登記債權，上訴人不得逕
      向委任契約之受任人即被上訴人請求辦理上述三一九建號
      房屋所有權移轉登記等事實。此等事實，雖非主文之判斷
      ，但該項事實既經兩造於上開事件中互為辯論，法院亦就
      此重要爭點，斟酌全辯論意旨而為判斷，詳載於判決理由
      欄內，上述確定判決又無顯有違背法令之情形，亦無新訴
      訟資料足以推翻原判斷之結論，應解為在同一當事人就與
      該重要爭點有關所提之他訴訟，法院及當事人對於該重要
      爭點之法律關係，基於禁反言（ESTOPPEL）等誠信原則，
      皆不得作任何相反之判斷或主張，此效果學說上稱之「爭
      點效」（最高法院八十四年度台上字第二五三○號判決及
      八十八年台上字第五五七號判決參照）。雖上述確定判決
      當事人爭執房屋建號為三一九號，與本件三間房屋之建號
      不同，但均為上訴人與甲○○（個人）互約出資共同經營
      之合夥事業委託被上訴人公司所建之同一批房屋，且均為
      上訴人所稱分歸上訴人取得之房屋，其法律關係之基礎事
      實均相同，上訴人於上述事件又係本於委任及債權讓與之
      法律關係而為請求，是前開確定判決所認定之上開事實，
      對本件而言，仍有上開「爭點效」之適用。是上開確定判
      決所認定之前述事實，上訴人自不得於本件為相反之主張
      ，亦即應認為上訴人並非委任契約之委任人，上訴人亦未
      由「合夥事業」受讓系爭三間房屋所有權之移轉登記債權
      ，上訴人不得向被上訴人公司請求辦理系爭三間房屋所有
      權移轉登記（或請求賠償系爭三間房屋無法辦理所有權移
      轉登記所生損害）。至於「合夥事業」之業務執行人甲○
      ○，若有怠於行使權利情事，為合夥人之一之上訴人應如
      何救濟，係另一問題，玆上訴人逕以其個人名義，逕行依
      據委任及債權讓與之法律關係，請求合夥之受任人即被上
      訴人公司賠償系爭三間房屋所有權無法辦理移轉登記之損
      害六百萬元及遲延利息，即有未合。
  ３、上訴人又主張：伊與甲○○訂立上述分配合建房屋之契約
      後，另於八十八年三月十二日，與被上訴人之法定代理人
      甲○○達成協議，書立承諾書，約定：「雙方債權各自同
      時進行塗銷，全部該有證件無異議交付代書處理」，此有
      承諾書為憑。由此承諾書所載之內容，足以證明「合夥事
      業」對被上訴人公司之系爭三間房屋所有權移轉登記請求
      權讓與上訴人，亦即被上訴人公司已同意將其所興建之系
      爭三間房屋所有權移轉登記予上訴人，上訴人既已取得請
      求被上訴人公司將其所興建之系爭三間房屋所有權移轉登
      記給上訴人之權利，自可請求被上訴人移轉系爭三間房屋
      之所有權等語。惟為被上訴人公司所否認。查上訴人所提
      上述承諾書第５點固載稱：「雙方債權各自同時進行塗銷
      ，全部該有證件無異議交付代書處理」等語（見本院卷一
      第一七二頁），惟該承諾書又載稱：「１、信貸200萬，
      償還中信銀（２房屋抵押）。２、顏崇仁310萬，支票乙
      張，本票乙張，交給甲○○，由賴錦福見證交付。３、富
      貴世家88.1.1至88.3.12乙○○應付款付給甲○○清楚。
      ４、曹耀圖178萬、黃湘茹52萬、黃淑鉛90萬，依照各人
      比例分配，農民銀行肆佰萬貸款同意３月１５日前往處理
      。５、雙方債權各自同時進行塗銷，全部該有證件無異議
      交付代書處理」等語（見同卷一第一七二頁），由上文句
      前後內容相互印證以觀，上開承諾書之內容，顯係上訴人
      與甲○○二人就合夥經營之事業即富貴世家房屋興建而生
      之各項債務所為分擔之約定，其內容並未提及被上訴人公
      司願將系爭三間房屋所有權移轉登記給上訴人或被上訴人
      公司同意合夥事業將其對被上訴人公司系爭三間房屋所有
      權移轉登記請求權讓與上訴人，是上訴人援引上述承諾書
      ，主張「合夥事業」對被上訴人公司之系爭三間房屋所有
      權移轉登記請求權已讓與上訴人，亦即被上訴人公司已同
      意將其所興建之系爭三間房屋所有權移轉登記予上訴人云
      云，均非有據。
五、綜上所述，上訴人與訴外人甲○○（個人）互約出資共同經
    營之「合夥事業」，雖有委任被上訴人公司在上開土地上營
    建前述房屋，「合夥事業」對被上訴人公司就系爭三間房屋
    雖有移轉房屋所有權請求權，但前述委任契約係存在於被上
    訴人公司與「合夥事業」間，上訴人並非上述委任契約之當
    事人，不得逕依委任關係請求被上訴人公司將系爭三間房屋
    所有權辦理移轉登記〔至上訴人是否得另本於合夥關係，與
    其餘合夥人全體，共同訴請被上訴人公司將系爭三間房屋所
    有權移轉登記與合夥人（或請求系爭房屋無法辦理所有權移
    轉登記之給付不能所生損害），則係另一問題〕；上訴人復
    未舉證證明伊與訴外人甲○○互約出資共同經營之合夥事業
    ，已將合夥事業對被上訴人公司就系爭三間房屋之所有權移
    轉登記債權讓與上訴人，從而，上訴人本於委任、債權讓與
    、給付不能之法律關係，請求被上訴人賠償系爭三間房屋無
    法辦理所有權移轉登記之給付不能損害六百萬元及法定遲延
    利息，洵非正當，原審為上訴人敗訴之判決，理由雖有不同
    ，結論則無二致，仍應予維持，上訴論旨，指摘原判決失當
    ，求予廢棄改判，非有理由，應予駁回。
六、本件為判決之基礎已臻明確，兩造其餘攻擊防禦方法及舉證
    ，核於判決結果無影響，爰不逐一論述，併此鈙明。
七、據上論結，本件上訴為無理由，依民事訴訟法第四百四十九
    條第一項、第二項、第七十八條，判決如主文。
中    華    民    國    95    年    1     月    27    日
                    民事第五庭審判長法  官  陳滿賢
                                    法  官  朱  樑
                                    法  官  邱森樟
以上正本係照原本作成。
如對本判決上訴，須於收受判決送達後20日內向本院提出上訴書
狀，其未表明上訴理由者，應於提出上訴後20日內向本院提出上
訴理由書（須按他造人數附具繕本）。
上訴時應提出委任律師為訴訟代理人之委任狀。具有民事訴訟法
第466條之1第1項但書或第2項之情形為訴訟代理人者，另應附具
律師及格證書及釋明委任人與受任人有該條項所定關係之釋明文
書影本。
                                    書記官  鄧智惠
中    華    民    國    95    年    2     月    7     日
                                                      Ｂ


司法院資訊處製作；財團法人民間司法改革基金會備份。
